【裁判字號】    89,訴,1922
【裁判日期】    901220
【裁判案由】    通訊保障及監察法等
【裁判全文】
臺灣高雄地方法院刑事判決                        八十九年度訴字第一九二二號
    公  訴  人  臺灣高雄地方法院檢察署檢察官
    被      告  甲○○
右列被告因違反通訊保障及監察法（妨害秘密）案件，經檢察官提起公訴（八十八年
度偵字第二六一三○號），本院判決如左：
    主  文
甲○○共同連續無故以錄音竊錄他人非公開之談話，累犯，處有期徒刑肆月，如易科
罰金，以參佰元折算壹日。
附表所示之物沒收。
    事  實
一、甲○○前於民國八十五年間，因犯槍砲彈藥刀械管制條例罪，經法院判處有期徒
    刑五月，嗣於八十八年六月十七日執行完畢。
二、甲○○明知不得無故以錄音方式竊錄他人非公開之談話內容，竟利用前任職於高
    雄市三民區○○○路七號五樓之一「安泰國際徵信有限公司」（以下簡稱安泰徵
    信公司，登記負責人為不知情之陳筠靜）擔任副總經理一職期間，與真實姓名年
    藉不詳而自稱為「孔先生」之成年男子，基於無故以錄音竊錄他人非公開談話之
    妨害秘密概括犯意聯絡，由甲○○出面與委託人接洽，先於八十八年八月十日，
    約定以新臺幣（下同）九萬三千元之代價，受戊○○委託而調查辛○○與己○○
    （起訴書誤載為陳雨軒）之交往情形，復於同年九月二日，約定以五十萬元之代
    價接受丁○○委託而調查乙○○、丙○○交往情形，俟談妥後甲○○再委由「孔
    先生」，以不詳方式，未經己○○、乙○○、丙○○等人之同意，連續以非法錄
    音方式竊錄己○○位於高雄市○○路三八○巷二十六號十一樓之七住處之（○七
    ）0000000號市內電話，及乙○○位於高雄市○○區○○路五十巷十一號
    四樓住處之（○七）0000000號市內電話，及丙○○位於高雄市○○區○○路五十巷十一號二樓住處之（○七）0000000號市內電話，無故以錄音
    方式竊錄己○○、乙○○、丙○○等人之非公開談話內容（竊聽己○○電話之錄
    音帶，標示為「德賢」字樣；竊聽乙○○、丙○○電話之錄音帶，標示為「聯興
    」字樣），嗣「孔先生」並將竊錄所得之錄音帶共計一百二十四卷交予甲○○，
    而以此方式侵害他人通信秘密。迨於同年十月十二日晚間六時許，為警於上址安
    泰徵信公司內查獲上情，並扣得前開錄音帶一百二十四卷（如附表所示）、帳冊
    五本、調查日報表七本、委託書十張、通聯記錄三十四張、錄影帶四卷。
三、案經高雄市政府警察局三民第一分局移送臺灣高雄地方法院檢察署檢察官偵查起
    訴。
    理  由
一、訊據被告甲○○固供承於右揭時間在安泰徵信公司擔任副總經理實際負責公司的
    業務，並於約定報酬後接受丁○○委託而調查乙○○、丙○○間之交往情形一節
    ，惟矢口否認涉有妨害秘密犯行，辯稱：我只負責調查乙○○、丙○○間之交往
    情形，是以跟監方式，但不包括監聽錄音，若客戶要求監聽，我們就介紹他們去
    找一位「孔先生」，我不知「孔先生」如何監聽，扣案錄音帶都是丁○○拿給我
    的；此外，我並未受戊○○之委託，戊○○是委託我公司另一位職員潘人豪負責
    ，該件接辦單上雖有寫我的名字，但那是為了將來請領薪資、分配酬勞方便而登
    載的云云。經查：
（一）右揭事實業據被害人己○○、庚○○（己○○之父）、乙○○、丙○○等人分
      別指述家中之右揭電話號碼遭人竊聽等情明確，並有分別標示為「德賢」、「
      聯興」字樣之錄音帶共計一百二十四卷，及公司帳冊五本、調查日報表七本、
      委託書十張等扣案可稽，而經警方播放扣案錄音帶供前開被害人指認之結果，
      錄音帶內容確為被害人等以右揭電話與他人間之非公開通話內容，此亦經被害
      人庚○○、乙○○、丙○○於警訊中陳述明確。
（二）證人丁○○業已到庭證稱：當初我有委託被告調查乙○○、丙○○之交往情形
      ，被告說他們沒有在幫人錄音，但可以介紹我去找一位孔先生，他給我一個呼
      叫器的號碼，我就和孔先生聯絡，（Ｏ七）0000000號是我家的電話，
      孔先生就答應幫我錄音，錄音帶是由孔先生直接拿給被告，我整個案件共付了
      二十五萬元給被告，是包括抓姦及錄音整個過程的錢（見本院九十年三月二十
      日審判筆錄），可知委託人是經由被告之介紹而委託孔先生監聽他人電話，再
      參照被告於同日庭訊所陳稱：孔先生是有傳真到我們公司表示他可以提供監聽
      服務，若有客戶要求監聽，我們就介紹給孔先生去負責等情（見同日筆錄），
      綜觀上情，顯見被告係明知客戶要求監聽，即從中轉介予知情之孔先生負責處
      理，再由孔先生將錄好之錄音帶提供予被告，則被告與「孔先生」二人就違法
      監聽他人通訊之行為，自有犯意聯絡及行為分擔甚明。
（三）查為保障人民秘密通訊自由不受非法侵害，並確保國家安全，維持社會秩序，
      目前法律乃明定除為確保國家安全、維持社會秩序所必要者外，不得為通訊監
      察，且需依法定程序申請核發通訊監察書後始得為之，而通訊保障及監察法第
      五條第一項之通訊監察書，偵查中由檢察官依司法警察機關聲請或依職權核發
      ，審判中由法官依職權核發，通訊保障及監察法第一條、第二條，第五條第一
      項、第二項分別定有明文。而該自稱「孔先生」之成年男子，既非法官、檢察
      官得依職權核發通訊監察書之人，自無依職權合法核發通訊監察書並據以執行
      監察通訊之可能，且被告亦明知丁○○、戊○○所委託調查者均係私人男女間
      之事項，自亦無從依法聲請法官、檢察官核發通訊監察書據以監聽之可能，是
      以被告應知悉「孔先生」所交付之錄音帶係未經同意而非法竊錄所得無疑，其
      辯稱：僅介紹客戶直接去找孔先生負責監聽之事，不知孔先生有無違法竊聽一
      節，不足採信。
綜上所述，本案事證明確，被告之犯行堪以認定。
二、按電信法於八十八年十一月三日修正時，增訂第五十六條之一條文，該條第一項
    、第三項分別規定「違反第六條第一項規定侵犯他人通信秘密者，處五年以下有
    期徒刑，得併科新台幣一百五十萬元以下罰金」、「犯第一項之罪者，須告訴乃
    論」，從而，核本案被告甲○○無正當理由且未經他人同意即以錄音方式竊錄他
    人非公開談話內容，而侵害他人通信秘密之行為，本應同時觸犯電信法第五十六
    條之一侵害他人通信秘密罪及刑法第三百十五條之一第二款之無故以錄音竊錄他
    人非公開談話罪，惟被告本案犯行係自八十八年八月十日起至同年十月間，亦即
    被告行為時尚無前開電信法之規定，依刑法第一條規定，自不得論以電信法之侵
    害他人通信秘密罪，而僅得依刑法第三百十五條之一第二款無故以錄音竊錄他人
    非公開談話之妨害秘密罪論處，應予敘明。被告與自稱「孔先生」之不詳姓名年
    籍成年男子間，就上開妨害秘密犯行有犯意聯絡及行為分擔，為共同正犯。其先
    後多次無故竊錄他人非公開談話之犯行，均時間緊接，方法相同，觸犯構成要件
    相同之罪，顯係基於概括犯意而為，應依連續犯之規定論以一罪並加重其刑。公
    訴意旨漏未就「孔先生」論以共同正犯及就本件被告犯行論以連續犯，均有未洽
    。查被告前於八十五年間，因犯槍砲彈藥刀械管制條例罪，經法院判處有期徒刑
    五月，嗣於八十八年六月十七日執行完畢，有台灣高雄地方法院檢察署刑案資料
    查註紀錄表、本院被告院內索引卡紀錄表及台灣高等法院被告全國前案紀錄表各
    一紙在卷可憑，其於有期徒刑執行完畢後五年內再犯本件有期徒刑以上之罪，為
    累犯，應依刑法第四十七條規定遞加重其刑。爰審酌被告無故以錄音方式竊錄他
    人非公開談話內容，妨害他人秘密通訊自由甚鉅，及其犯罪動機、目的、手段、
    所生危害，犯罪後否認犯行之態度等一切情狀，量處如主文所示之刑，並依修正
    後刑法第四十一條第一項規定，諭知易科罰金之折算標準。扣案如附表所示之錄
    音帶共計一百二十四卷，為被告無故竊錄他人非公開談話內容之物，不問屬於犯
    人與否，均應依刑法第三百十五條之三規定宣告沒收。至扣案帳冊五本、調查日
    報表七本、委託書十張，係安泰徵信公司所有供營業用之物，非被告私人所有之
    物，業據被告供明在卷，亦非竊錄內容之附著物及物品，故均不予宣告沒收。另
    扣案通聯記錄三十四張，經查上開通聯紀錄所顯示之電話號碼，均與本案遭竊聽
    之被害人無關，此外亦無證據證明係被告或其他共同正犯以違法竊聽方式所得之
    物；另扣案錄影帶四捲雖係跟監本案被害人所得，然觀其錄影帶內容均係於馬路
    邊等公眾場合所拍攝，是以尚非刑法妨害秘密罪所欲規範之範疇，爰均不予宣告
    沒收，附此敘明。
三、另公訴人認被告之右揭犯行，亦涉犯通訊保障及監察法第二十四條第三項之意圖
    營利，違法監察他人通訊罪（起訴書贅載同條第一項）嫌一節，按通訊保障及監
    察法之立法目的，係在規範公務員實施通訊監察之程序與範圍，以保障人民秘密
    自由，此由該法第二條所規定「通訊監察，除為確保國家安全、維持社會秩序所
    必要者外，不得為之」「前項監察，不得逾越所欲達成目的之必要限度，且應以
    侵害最少之適當方法為之」可知，故該法所使用之「通訊監察」或「監察」一詞
    ，係指有關公務員所執行之通訊監察職務而言，與一般民眾竊聽、竊錄等妨害秘
    密行為毫不相涉，是以通訊保障及監察法第二十四條第二項之處罰對象為直接執
    行或協助執行通訊監察之公務員或從業人員，同條第一項之處罰對象則為前開第
    二項直接執行通訊監察職務以外之公務員（以上參照台灣高等法院花蓮分院八十
    九年度上易字第九一號判決），由上開說明可知，通訊保障監察法第二十四條規
    定所欲刑罰之處罰對象，均係直接或間接執行通訊監察之公務員或從業人員，則
    被告既係民間之徵信業者，即非屬該法之處罰主體，自不得以該罪論處，惟公訴
    人既認被告此部分犯行與前開論罪科刑部分有想像競合犯之裁判上一罪關係，爰
    不另為無罪之諭知。
據上論斷，應依刑事訴訟法第二百九十九條第一項前段，刑法第二十八條，第五十六
條，第三百十五條之一第二款，第四十七條，第四十一條第一項，第三百十五條之三
，罰金罰鍰提高標準條例第二條，判決如主文。
中    華    民    國      九十      年      十二      月      二十      日
                                  臺灣高雄地方法院刑事第六庭
                                      法  官  周  玉  群
右正本證明與原本無異。
如不服本判決，應於判決送達後十日內，向本院提出上訴狀。
                                      書記官  黃  英  彥
中    華    民    國      九十      年      十二      月      二十      日
附表：
┌────────────────────────────┐
│應沒收之物                                              │
├────────────────────────────┤
│被告無故以錄音竊錄他人非公開談話之錄音帶共計一百二十四卷│
└────────────────────────────┘
附錄本案論罪科刑法條：
中華民國刑法第三百十五條之一【民國88年3月30日增定】：
  有左列行為之一者，處三年以下有期徒刑、拘役或三萬元以下罰金：
    一  無故利用工具或設備窺視、竊聽他人非公開之活動、言論或談話者。
    二  無故以錄音、照相、錄影或電磁紀錄竊錄他人非公開之活動、言論或談話者。


司法院資訊處製作；財團法人民間司法改革基金會備份。
